臺灣高等法院民事判決　　　　　　　　94年度上更(五)字第77號
上　訴　人
即被上訴人　乙○○
訴訟代理人　陳凱君律師
被　上訴人
即　上訴人　甲○○
訴訟代理人　劉厲生律師
上列當事人間請求返還借款事件，兩造對於中華民國86年11月11
日臺灣臺北地方法院86年訴字第3049號第一審判決，各自提起上
訴，經最高法院第5次發回更審，本院於94年12月6日言詞辯論終
結，判決如下：
    主  文
原判決關於駁回上訴人乙○○後開第二項之訴部分及該部分假執
行之聲請，暨訴訟費用（除確定部分外）之裁判均廢棄。
上開廢棄部分，被上訴人甲○○應再給付上訴人乙○○新臺幣貳
佰零貳萬陸仟玖佰玖拾柒元，及其中新臺幣壹佰陸拾壹萬伍仟伍
佰壹拾柒元部分，自民國八十六年八月二十八日起至清償日止，
按年息百分之五計算之利息。
其餘上訴駁回。
上訴人甲○○之上訴駁回。
第一、二審及發回前第三審訴訟費用（除確定部分外）由被上訴
人甲○○負擔十分之八，餘由上訴人乙○○負擔。第二審及發回
前第三審訴訟費用關於上訴人甲○○上訴部分，由上訴人甲○○
負擔。
本判決所命給付，於上訴人乙○○以新臺幣陸拾捌萬元供擔保後
，得假執行；但被上訴人甲○○如於假執行程序實施前，以新台
幣貳佰零貳萬陸仟玖佰玖拾柒元為上訴人乙○○預供擔保，得免
為假執行。
    事實及理由
一、上訴人即被上訴人乙○○（下稱乙○○）於原審請求被上訴
    人即上訴人甲○○（下稱甲○○）應給付乙○○新台幣（未
    註明幣別者，以下同）373 萬1200元及其法定遲延利息。上
    訴人乙○○於本院聲明，請求被上訴人甲○○應給付乙○○
    372萬6846元，並只就其中之212萬8339元部分，請求按法定
    利率計算之遲延利息，乃請求應受判決事項聲明之減縮，無
    須對造之同意，合先敘明。
二、乙○○於原審主張：甲○○於民國84年12月3日向伊借款500
    萬元，約定借款期限 2年，上訴人應提供擔保及自收受借款
    日起，每月給付伊按應返還本金百分之一計算之補償金。伊
    已依約交付借款，惟上訴人並未提供擔保及給付補償金，依
    兩造所立借款契約書第7條第2項約定，上訴人已喪失期限利
    益，借款已視為全部到期。茲上訴人僅償還部分借款，尚欠
    本金320萬元，及85年4月3日起至86年8月21日止之補償金，
    共計 373萬1200元等情。求為命上訴人如數給付，並加付法
    定遲延利息之判決。
三、甲○○則以：兩造曾簽訂投資契約書，購買大陸安徽省蕪湖
    市○○○路67號房地（下稱團結東路房地），因伊需出資50
    0萬元，乃向乙○○借同額款項。乙○○實際僅交付462萬72
    00元，而伊業於 84年12月20日將100萬元匯至乙○○之配偶
    蔡金珠帳戶，並於85年3月26日交付面額109萬4000元支票乙
    紙，同年4月初復交付面額分別為90萬元、10萬元及100萬元
    支票3紙，已償還乙○○409萬4000元，另代其墊付人民幣43
    萬5682元（折合新台幣 139萬4182元），經扣抵後，伊並未
    欠乙○○任何款項。且兩造於85年4月16日簽訂投資權益（
    債權）變更轉讓協議書（下稱協議書），終止投資關係，團
    結東路房地已登記乙○○名下，上開 500萬元借款亦轉為乙
    ○○之出資，乙○○不得再向伊請求返還借款等語，資為抗
    辯。
四、原審判命甲○○給付乙○○124萬8613元，及其中107萬1034
    元部分自 86年8月28日起至清償日止，按年息百分之五計算
    之利息，而駁回乙○○其餘請求（本院88年度上更(一)字第40
    4 號判決甲○○之上訴駁回，並判命甲○○應再給付乙○○
    248萬2587元，及其中 212萬8966元部分自86年8月28日起至
    清償日止，按年利率百分之 5計算之利息，而駁回乙○○其
    餘之訴，乙○○就關於駁回部分未聲明不服，及其於本院減
    縮部分，已駁回確定。）兩造各就其敗訴部分提起上，茲將
    兩造上訴聲明及其陳述，分述於次：
  (一)乙○○上訴及答辯聲明暨陳述：
    1.原判決關於駁回乙○○後開第二項之訴部分及該部分假執
      行之聲請均廢棄。
    2.甲○○應再給付乙○○ 247萬7千606元整，及其中212萬8
      千339元部分，自民國86年8月28日起至清償日止，依年利
      率百分之5計算之利息。
    3.駁回甲○○之上訴。
    4.其除引用歷審之陳述及證據外，補陳略以：
    原審86年10月29日庭訊，甲○○最初就本件借款契約書承
      認為自己所簽，乃最真實之反應，已生自認之效力，非有
      民事訴訟法第279條第3項事由不得撤銷。甲○○嗣後雖一
      再否認該借據為其所簽，但依其所提書狀，及庭訊中所為
      陳述，其已多次承認系爭借據上之印章為真，系爭借據即
      屬真正。
    關於 86年1月2日錄音帶所述之借款餘額115萬餘元，乃因
      甲○○答應一周內返還該項借款，故乙○○口頭同意酌減
      ，且並未包括補償金，惟因甲○○未依其承諾履行該項給
      付義務，前開酌減數額，已不得拘束乙○○。
    85年 1月26日之承諾書乃甲○○之名義所出據，非出於乙
      ○○之承諾，對於乙○○並無拘束力，自不得據以認定乙
      ○○同意於移轉大陸房地後，甲○○即不需返還借款。從
      而，系爭借款確獨立於兩造間之投資契約，乙○○得依系
      爭借款契約請求甲○○返還借款等語。
  (二)、甲○○之答辯及上訴聲明暨陳述：
    1.駁回上訴。
    2.原判決不利於甲○○部分廢棄。
    3.廢棄部分，駁回乙○○在第一審之訴及假執行之聲請。
    4.其除引用歷審之陳述及證據外，補陳略以：
    依該借款契約第 3條就付款方法明訂「經乙方（甲○○）
      通知後，由甲方（乙○○）以匯款方式予乙方（甲○○）
      ，作為『本借款』之支付」，故凡非經甲○○通知或指示
      及以匯款以外方式支付者，均與本借款之約定不合，依法
      不應審酌。
    乙○○所提84年5月22日匯款水單及84年12月4日買匯證明
      ，前者係訂立借款契約之前半年，顯與借款無關，至於後
      者，僅能證明乙○○曾以新台幣結購美金 5萬元，並不足
      證明有將該款交付甲○○，且與借款契約匯款之旨不合。
    參以乙○○於84年12月4日已匯款162萬7200元至甲○○配
      偶胡純璞帳戶，其沒有另以結購美金後再給付之理，乙○
      ○此部分主張顯與事理有違。
    原審 86年10月22日庭訊筆錄雖記載被上訴人承認收到500
      萬元，惟乙○○於起訴狀已明載雙方訂立借款後，其借予
      被上訴人 462萬7200元，並舉匯款單、列表以實其說，參
      以上開法院筆錄零亂塗改，多次錯置兩造稱謂，語意前後
      多不連貫，其記載顯有不實。
    甲○○發現後，業於86年10月29日庭訊時，對金額及借據
      予以否認，甲○○既已證明法院筆錄記載與事實不符，自
      得依民事訴訟法第279條第3項規定將錯誤之自認撤銷。
    末依借款契約第7條第1項後段固對借款有補償金之約定，
      惟該補償金乃乙○○規避利息之用，由於過苛，故甲○○
      均儘速歸還，本金已陸續清償完竣，乙○○猶為違約金之
      請求，於法亦屬無據等語。
五、乙○○主張兩造合夥投資大陸之不動產事業，因購買團結東
    路房地，約定乙○○出資800萬元，甲○○出資500萬元。甲
    ○○因缺乏資金，乃向乙○○借款 500萬元支應，雙方並於
    84年12月 3日簽訂「投資契約書」及「借款契約書」。乙○
    ○乃於 84年12月4日、85年1月12日，分別匯款162萬7200元
    、300 萬元於甲○○配偶胡純璞之帳戶等情，有借款契約書
    、投資契約書、匯款申請書代收入傳票二紙等影本為證（原
    審卷第18頁至24頁），並為兩造所不爭執，堪信為真實。惟
    乙○○主張甲○○尚積欠借款債務未償之情，則為甲○○所
    否認，並以前開情詞置辯，是本件應審酌者為：
    (一)系爭借款金額為500萬元或462萬7200元？
    (二)甲○○就系爭借款債務已清償之數額若干？
    (三)兩造是否因團結東路房地過戶於乙○○名下，抵充甲○○
      向乙○○之借款？
    (四)乙○○得向甲○○請求返還之系爭借款債務金額若干？
    (五)甲○○能否以代墊人民幣43萬5682元主張與乙○○請求之
      本件借款為扺銷？茲分述於次：
  (一)關於借款金額部分：
    1.乙○○主張甲○○向其借款金額為 500萬元；甲○○則辯
      稱系爭借款契約雖記載借款金額為 500萬元，但實際交付
      金額為462萬7200元等語。
    2.查乙○○於原審起訴時，明確表示兩造之借款契約載明借
      款金額500萬元，而其實際給付金額共為462萬7200元等語
      並提出匯款單兩紙、借款及補償金明細表為證（見原審卷
      第6頁起訴狀事實理由一及二，第23-24頁）。嗣甲○○於
      原審及本院，也曾多次自認其借款金額為 500萬元（見原
      審卷第55頁背面、本院上字卷第60、85頁背面、95頁、本
      院更(一)卷第42頁背面、本院更(四)卷第43頁）。乙○○乃變
      更其陳述，改稱實際給付借款金額為 500萬元，並主張除
      上開462萬7200元外，另於 84年12月4日以137萬2500元購
      買美金5萬元交付金交付甲○○收受，其中相當於37萬250
      0元部分之美金，即用以支付上開500萬元借款等語。甲○
      ○則辯稱前揭自認係因錯誤而為自認，伊實際收受金額為
      462萬7200元，爰撤銷上開自認等語。
    3.按自認之撤銷，除別有規定外，如自認人能證明與事實不
      符且係出於錯誤而自認者，即得為之。原審謂當事人於擬
      制自認者，始得撤銷自認，而積極之自認則不在得撤銷之
      列，自屬誤會（最高法院 75年台上字第282號判例參照）
      。是本件甲○○之撤銷自認，應證明與事實不符且係出於
      錯誤而自認者，始生撤銷自認之效果。查甲○○於本院前
      審法官問「500萬如何支的」說「84/14/4匯了0000000 元
      ，85/1/12匯了300萬，以及他（指乙○○）至大陸我墊其
      機票．旅館及所向我（指甲○○）借款約30幾萬台幣合計
      500萬」（見本院上字卷第 85頁背面）；乙○○則主張除
      上開 462萬7200元外，另於84年12月4日以137萬2500元購
      買美金5萬元交付金交付甲○○收受，其中相當於37萬250
      0元部分之美金，即用以支付上開500萬元借款等語。是兩
      造就系爭 500萬元借款之交付，意思表示並不一致。換言
      之，甲○○係以其所墊款項為 500萬元借款之一部分，故
      自認有此 500萬元之借款；乙○○則以其中之37萬2500元
      部分，為 500萬元借款之一部分，是乙○○既否認墊款為
      500 萬元借款之一部分，則甲○○辯稱借款依借款契約約
      定，應以匯款方式為之，其因錯誤（誤認墊款為借款之一
      部分）且與事實不符，撤銷自認，即非無據。
    4.按解釋當事人立約之真意，除雙方中途有變更立約內容之
      同意，應從其變更以為解釋外，均以當事人立約當時之真
      意為準（最高法院 49年台上字第303號判例參照）。而消
      費借貸因金錢或其他代替物之交付而生效力，但所謂「交
      付」，原不以現實交付為限，倘貸與人已依轉帳方式，將
      貸款撥入借用人之銀行帳戶內以代交付者，自仍發生與現
      實交付同等之效力，故依契約自由原則，如當事人於借貸
      契約明定，交付之方式，應以轉帳或匯款方式，自應依其
      約定。本件甲○○辯稱依借款契約第3條付款方法明訂「
      經乙方（甲○○）通知後，由甲方（乙○○）以匯款方式
      予乙方（甲○○），作為『本借款』之支付」，故凡非經
      甲○○通知或指示及以匯款以外方式支付者，均與本借款
      等語。乙○○雖主張其於84年12月4日以137萬2500元購買
      美金 5萬元交付金交付甲○○收受，其中相當於37萬2500
      元部分之美金，即用以支付上開 500萬元借款等語，並提
      出匯款水單為證。但查該水單係以 1.372.500元新台幣結
      購美金，匯款分類名稱記載「購買國外房地產」，有中國
      農民銀行信義分行匯出匯款賣匯水單可稽（見原審卷第85
      頁及本院上字第46頁），與上開借款方法之約定不符，甲
      ○○之抗辯，已非無據。且上開金額之總額為 5.999.700
      元（1,627,200＋3,000,000＋1,372,500＝5,999,700元）
      ，亦非500萬元，如再以乙○○之主張匯款手續費300元計
      算，則為600萬元，況何以手續費為300元並應由借款人負
      擔，乙○○亦未舉證以實其說，足見乙○○主張以137萬2
      500元之尾數37萬2500元及手續費300元，做為系爭 500萬
      元借款之一部分，純屬拼湊而來，尚非可取。從而，系爭
      借款金額應以4.627.200元為可採。
  (二)甲○○已清償之數額部分：
    1.甲○○抗辯：伊就本件500萬元借款已清償409萬4000元，
      即於85年4月初交付面額分別為90萬元、10萬元及100萬元
      之支票三紙予乙○○。並於 84年12月20日將100萬元匯入
      乙○○配偶蔡金珠之帳戶，再於 85年3月26日以玉山銀行
      營業部為付款人、面額109萬4000元、票號0000000號之支
      票一紙交付乙○○等語，並提出匯款回條聯、乙○○簽收
      支票三紙之收據等影本為證（原審卷第59頁、第60頁）。
      乙○○對於甲○○主張其收受上開支票、匯款之事實固不
      爭執，惟主張其中僅合計200萬元之支票三紙，係償還500
      萬元借款。其餘84年12月20日之100萬元匯款及面額109萬
      4000元之支票，係分別清償甲○○於 84年5月22日、同年
      12月4日所借另二筆金額各為美金4萬元之借款，並非用以
      償還系爭500萬元借款等語。
    2.查乙○○主張甲○○於84年5月22日、同年12月4日另向其
      借款各美金 4萬元乙節，業據其提出借據、中國農民銀行
      匯出匯款賣匯水單二紙、民間匯出款項結購外匯申報書一
      紙等影本為證（見原審卷第76頁至78頁、第85頁）。關於
      上開日期為84年12月4日、記載「茲向乙○○先生借美金4
      萬元正，利息每月1.5%，言明於本金歸還時連同『於 5月
      22日之借款』所欠之利息一併支付」等語之借據，經原審
      當庭提示時，甲○○先則承認為真正，並陳稱：「我有簽
      該張借據，但那是房屋裝修費，因有匯率差，所以請他自
      行帶美金至大陸，而寫借據之意是因我們約定由我負擔裝
      潢費用，但我沒有錢，先向原告（即乙○○）周轉．．．
      」等語，此有原審86年10月29日言詞辯論筆錄在卷可稽（
      見原審卷第64頁，按上開筆錄就此部分誤載為「被告簡」
      之陳述）。雖甲○○隨即否認上開借據之真正，然亦陳明
      ：「上開所述裝潢費用之事屬實，但未簽借據」等語，顯
      然甲○○仍然承認其為負擔裝潢費用而向乙○○借款美金
      之事實，則應認甲○○對於乙○○主張其於 84年12月4日
      向乙○○借款美金 4萬元之事實，業已自認無訛。雖甲○
      ○嗣於 89年5月19日以準備書續(一)狀為撤銷上開自認之意
      思表示（見本院更(一)卷第87頁），惟甲○○未能證明與事
      實不符或經乙○○同意（詳後述），揆諸民事訴訟法第27
      9條第3項之規定，其撤銷自認尚非法之所許。
    3.又按如有用印章代簽名者，其蓋章與簽名生同等之效力，
      民法第3條第2項定有明文。準此，苟無證據證明印章係被
      盜用，自不得僅因文書非由本人簽名，遽爾否定該文書之
      真正。查上開日期為 84年12月4日之借據經本院前審囑託
      內政部警政署刑事警察局鑑定結果，該借據影本上「甲○
      ○」之簽名與乙○○提出之 85年6月14日協議書、甲○○
      提出之永利證券股份有限公司證卷存摺、投資權益變更轉
      讓協議原本上之甲○○簽名字跡固不相符，有該局鑑驗通
      知書在卷足憑（見本院上字卷第 113頁）；惟甲○○自承
      該借據上「甲○○」之印文與其出具上證九之收據（見本
      院上字卷第91頁）上之印文一樣等語（見本院上字卷第87
      頁），即已自認該借據上之印文為真正，揆諸前開說明，
      自不能僅因上開借據非由甲○○本人簽名，遽予否定該借
      據之真正。雖甲○○主張該借據上之印章有二個月時間在
      乙○○手上，而抗辯係乙○○趁保管伊印章之便，盜用印
      章於上開借據云云，並提出其於 85年2月12日點交印章予
      乙○○之清冊及於 85年4月16日取回印章之收據各一紙為
      證（見本院上字卷第73頁、第87頁）；惟姑不論依前開借
      據所載日期即「84年12月 4日」或證人簡惠芳所述該借據
      作成日期為「85年元月間」（見原審卷第64頁反面），均
      不在乙○○持有甲○○印章之期間內，而甲○○主張乙○
      ○持有甲○○印章之期間早在乙○○提起本件訴訟前一年
      有餘，亦難想像其有預先蓋用印章偽造前開借據之可能。
      此外，甲○○復未能舉證證明乙○○有盜用其印章之情，
      則甲○○所辯印章遭盜用云云，殊難採信，應認該借據為
      為真正。則乙○○主張甲○○於84年5月22日及同年12月4
      日各向其借款美金4萬元之情，應堪採信。
    4.次查，甲○○曾於84年7月3日、同年8月9日、同年 9月12
      日，各以面額 1萬5000元之支票交付乙○○，此有乙○○
      提出之交換票據明細查詢單、中國農民銀行存摺等影本在
      卷足稽（見原審卷第79頁至84頁），並經甲○○自認屬實
      （見本院上字卷第96頁），而該 1萬5000元之金額，適與
      美金4萬元按前述月息 1.5%之利率計算金額相當（計算式
      ：40000*26*1.5%＝15600，84年 5月22日美金兌換新台幣
      之匯率為1：26，見原審卷第 77頁），益徵乙○○主張甲
      ○○於84年5月22日，以月息1.5%之利率向其借款美金4萬
      元之事實為真正。雖甲○○抗辯該每月 1萬5000元之支票
      係支付伊代乙○○受取大陸房子之租金人民幣5000元，換
      算新台幣為 1萬5000元，並非利息云云；惟甲○○並未提
      出租約及乙○○委請其代收租金之相關證據以資佐證，其
      此部分抗辯即非可採。又甲○○已於84年12月20日匯款10
      0萬元予乙○○，而上開日期為84年12月4日借據亦記載：
      「．．．言明於本金歸還時連同『於 5月22日之借款所欠
      之利息』一併支付」等語，並未提及 84年5月22日借款之
      本金，足證甲○○於上述借據簽訂時，業已返還84年5 月
      22日借款美金 4萬元，僅尚欠利息而已，是乙○○主張甲
      ○○於84年12月20日匯款100萬元係為清償84年5月22日之
      美金4萬元借款，而非償還系爭500萬元借款乙節，即非無
      據，洵堪採信。
    5.再查，乙○○主張甲○○於84年12月4日另向其借款美金4
      萬元乙節，除提出前述 84年12月4日借據影本外，復有84
      年12月 4日中國農民銀行匯出匯款賣匯水單（見原審卷第
      85頁）為證。上開借據雖非由甲○○本人親自簽名，但為
      真正，已如前述；而中國農民銀行匯出匯款賣匯水單之結
      匯總額美金5萬元（折合新臺幣137萬2500元），是乙○○
      主張甲○○於85年3月26日所交付乙○○之面額109萬4000
      元支票，係清償其中美金5萬元其中之一部分（4萬元）及
      利息，亦堪採信。至於乙○○主張其中新台幣37萬2500元
      ，再加上手續費300元，為系爭500萬元借款之一部分，只
      係為湊足 500萬元所為之切割拼湊而已，並無可取，有如
      前述，不因面額109萬4000元支票，與美金5萬元之結匯金
      額不符，而影響本院上開之認定，蓋面額 109萬4000元支
      票，係所收取之客票，並非甲○○所簽發，則兩者之金額
      自然無從一致。
    6.從而，甲○○於84年12月20日及匯款100萬元，及於85年3
      月26日交付乙○○面額 109萬4000元之支票，係為清償其
      分別於84年5月22日及同年12月4日向乙○○借貸之二筆美
      金款項，則甲○○就系爭 500萬元借款，迄今已清償之本
      息金額，應為其於 85年4月初交付乙○○之三紙面額合計
      200萬元（即85/4/16/90萬元、85/4/25/10萬元、85/6/10
      /100萬元）款項，甲○○抗辯其就系爭 500萬元借款已清
      償乙○○409萬4000元云云，不足採信。
  (三)關於團結東路房地過戶於乙○○部分：
    1.甲○○抗辯：兩造合夥投資大陸之不動產事業，因購買團
      結東路房地，約定乙○○出資800萬元，伊出資500萬元，
      伊因缺乏資金，乃向乙○○借貸系爭 500萬元以為出資，
      雙方並於84年12月 3日簽訂投資契約書及借款契約書；而
      該借款契約書係由投資契約書所衍生，伊既依投資契約書
      及 85年4月16日與乙○○簽訂系爭轉讓協議書之約定，將
      團結東路房地過戶於乙○○名下，即該房地之權利、義務
      均歸乙○○享有及負擔，則伊對於系爭 500萬元借款之出
      資已轉為乙○○之出資，乙○○自不得依借款契約書之約
      定向伊請求返還本件借款等語，並提出投資契約書、借款
      契約書及系爭轉讓協議書等影本為證（依序見本院更(一)卷
      第28頁至32頁、33頁至第36頁、第69頁）。
    2.乙○○則主張：投資契約書及借款契約書並無不可分之關
      係，該投資契約亦多次載明無論投資情況如何，甲○○均
      須返還系爭借款，且伊於系爭轉讓協議書簽訂後，仍請求
      甲○○返還借款，並多次與甲○○協商，足見系爭轉讓協
      議書顯非兩造投資契約最後之結算，伊亦未同意將甲○○
      所欠款項移作伊投資之資金；又伊因投資契約書及借款契
      約書之簽訂，先後已給付甲○○之款項高達1500萬元，而
      甲○○就團結東路房地之購屋款僅支付人民幣 300萬元，
      折合新台幣約為960萬元，尚有500餘萬元未用於兩造之大
      陸投資，換言之，兩造共同購買團結東路房地部分，甲○
      ○全然未出資，自應返還該等款項等語。
    3.查乙○○與甲○○分別出資800萬元、500萬元而合夥投資
      購買團結東路房地，就兩造簽訂投資契約書第 4條約定：
      「乙方（即甲○○）確認業已取得團結東路房屋之產權，
      並已登記為林元公司名義，乙方同意於林元公司取得團結
      東路房地之全部產權後，將團結東路房地辦理產權過戶登
      記為甲方（即乙○○）名義．．．」之內容觀之，顯然兩
      造關於團結東路房地之產權，原本即約定應登記為乙○○
      名義；嗣兩造於 85年4月16日簽訂之系爭轉讓協議書約定
      ：「甲乙雙方基於合夥協議在中國蕪湖市以林元貿易有限
      公司名義．．．購買團結東路六七號房屋所有權和土地使
      用權．．．現經充分協商由乙方（即甲○○）變更為甲方
      （即乙○○）經營，甲方受讓有關權利義務，為界定責任
      ，雙方協議內容如下：．．．二、乙方因購買．．．團結
      東路六七號房屋所有權和土地使用權所產生的權利、義務
      和訴訟後的責任，變更為甲方享受、履行、承擔。．．．
      」等語，即協議將團結東路房地有關權利、義務讓與乙○
      ○所有，無非係為履行投資契約書第 4條之約定，自難僅
      以系爭轉讓協議書約定團結東路房地之權利由乙○○承受
      ，遽認兩造當時即有將原由甲○○出資之系爭 500萬元借
      款轉換為乙○○出資之合意。
    4.又查，系爭轉讓協議書復約定：「．．．三、根據人民法
      院生效的判決內容和依法成立的執行和解協議內容，蕪湖
      市城建檔案館．．．應對乙方（指甲○○）償還 5萬美金
      ，乙方自願將此等債權轉讓給甲方（指乙○○）享有」等
      語，依該轉讓協議書約定團結東路房地所有權和土地使用
      權所產生之權利、義務，由乙○○承受後，甲○○仍願將
      人民法院判決第三人應給付甲○○之 5萬元美金債權轉讓
      給乙○○享有等情觀之，可見甲○○於系爭轉讓協議書簽
      訂時，仍有積欠乙○○款項之情事，始同意將第三人應給
      付之美金 5萬元債權讓與乙○○，顯非一經約定移轉團結
      東路房地權利予乙○○，即將甲○○之借款出資轉換為乙
      ○○之出資而無任何欠款之情事。參以甲○○於本件訴訟
      中，始終抗辯其就系爭500萬元借款已償還乙○○409萬40
      00元，而其中甲○○所稱返還 200萬元之三紙支票，其發
      票日，分別在系爭轉讓協議書簽訂之 85年4月16日當日，
      與其後之85年4月25日及同年6月10日，有乙○○簽收上開
      三紙支票之收據影本在卷可佐（見原審卷第61頁）；倘兩
      造果真於85年 4月16日之系爭轉讓協議書，約定將甲○○
      之借款出資移作乙○○之出資抵充借款，衡情甲○○豈有
      事後猶允乙○○兌領上開三紙支票以清償系爭借款之理。
      縱認甲○○主張上述三紙合計 200萬元支票，係其於系爭
      轉讓協議書簽訂前，在台灣交付乙○○之情屬實，則兩造
      事後在大陸簽訂系爭轉讓協議書時，仍非不得一併約定返
      還或扣抵，然系爭轉讓協議書並未為任何關於上述200 萬
      元票款之約定，且事後兩造亦無任何關於返還該 200萬元
      票款之協商，益徵乙○○之主張，洵非無據。
    5.再查，乙○○復主張：兩造投資所購買之團結東路房地之
      買賣價金為人民幣426萬元（折合新台幣約1363萬2000 元
      ），而伊就兩造簽訂之借款契約及投資契約已給付甲○○
      1500萬元，即除交付甲○○系爭 500萬元借款外，又於84
      年12月12日匯款1000萬元予甲○○之配偶胡純璞之帳戶，
      惟甲○○僅就上開1500萬元款項中，於 85年1月12日支付
      人民幣300萬元（折合新台幣約960萬元）予團結東路房地
      之出賣人，其餘價金均由伊支付，可見甲○○本身就團結
      東路房地並未出資，自應將其餘未使用之 540萬元返還，
      豈有因團結東房地過戶伊名下，即將甲○○之系爭借款移
      作伊出資而無庸返還之理等語，並提出匯款單影本一紙及
      其製作之團結東路房地資金來源及出資明細為證（見本院
      更(三)卷第87頁、本院卷第51頁）。雖甲○○否認就兩造共
      同投資之團結東路房地共收受乙○○1500萬元之情事，並
      辯稱：包括系爭500萬元借款，乙○○共交付 1300萬元等
      語。惟查：甲○○對於乙○○提出兩造於86年1月2日會談
      之錄音帶譯文真正並不爭執，此有本院 93年12月9日準備
      程序筆錄在卷足稽（見本院更(四)卷第 160頁），而甲○○
      於該次會談中承認乙○○有匯款上開1000萬元之事實，只
      是兩造就甲○○是否已退還其中 200萬元之部分未能達成
      共識，此有該會談錄音帶譯文附卷可佐（見本院更(四)卷第
      15 2頁至153頁），堪信乙○○主張其連同系爭500萬元借
      款共計交付1500萬元予甲○○之事實為實在。
    6.末查，甲○○主張兩造於大陸之投資事業，除團結東路房
      地外，尚有「市檔案館」、「美麗華三星級旅館」、「施
      工隊」之情，為乙○○所不爭執，堪信為真正。兩造於系
      爭轉讓協議書簽訂前，曾於85年4月12日、同年4月16日在
      大陸鄧學曾律師處，就雙方在大陸投資事宜進行還款協商
      ，並於系爭轉讓協議書約定後之翌日即 85年4月17日繼續
      協商事宜，此有乙○○提出85年4月12日談話筆錄、同年4
      月16日、同年 4月17日調解筆錄手稿等影本及打字文件在
      卷可佐（見本院更(二)卷第42頁至61頁、第62頁至72頁），
      而甲○○對於上開談話筆錄及調解筆錄形式上之真正均不
      爭執，觀諸上開 85年4月17日調解筆錄記載：「簡：還有
      300萬匯率的問題在內，還要給我486萬（新台幣）才行」
      、「鄭：我墊的還有錢，還有帳沒有算清楚，我怎麼清楚
      還應當給他多少，我算大概數字也只能是 280多萬，還有
      票 100萬」等語，顯然甲○○於系爭轉讓協議書簽訂後，
      仍自承積欠乙○○ 280多萬元；再者，甲○○於其不爭執
      真正之上述86年1月2日錄音帶譯文亦陳稱：「沒意見，那
      就115萬好不好？開個115萬支票給你，大概下禮拜二三，
      我們簽個字好不好？」等語（見本院更(四)卷第 156頁），
      可見甲○○於斯時仍承認積欠乙○○款項。則以兩造於系
      爭轉讓協議書簽訂後，仍就大陸合夥投資事宜進行結算之
      情觀之，系爭轉讓協議書顯非兩造就雙方合夥投資關係所
      為之最後決算結果甚明，自無將甲○○就團結東路房地之
      借款出資移作乙○○出資之合意。甲○○雖辯稱系爭轉讓
      協議書係兩造僅就團結東路房地之合夥結算云云，迄未能
      舉出其他證據以資證明，自難採信。
    7.另甲○○提出 85年1月26日之承諾書固記載：「在台北和
      乙○○所簽的借款協議，等團結東路67號至73號土地使用
      權證核下後，壹個月內將所有房屋及全部過戶給乙○○名
      下後再取消」等語（見本院更(二)卷第84頁），惟上開承諾
      書係甲○○所立具，尚難遽認乙○○有同意取消系爭借款
      契約之情事，該承諾書自無從為甲○○有利之認定。從而
      ，甲○○抗辯團結東路房地之權利、義務已由乙○○承受
      ，原由其出資之系爭 500萬元借款即轉換為乙○○之出資
      ，故乙○○不得再向其請求返還系爭借款云云，即非可採
      。
  (四)關於系爭借款尚未清償之本金及補償金金額部分：
    1.按清償人所提出之給付，應先抵充費用，次充利息，次充
      原本，民法第 323條前段定有明文。查甲○○向乙○○借
      貸系爭462萬7200元，業經甲○○清償200萬元，有如前述
      ，而兩造約定之補償金為相當於利息（見本院卷第 104頁
      ），依法應先抵充利息（補償金），次充原本。
    2.依兩造借款契約第 7條後段約定「乙方（甲○○）同意自
      付款日起按月給付甲方（乙○○）按應返還之本金金額百
      分之一計算之補償金」，有前開借款契約可稽。則乙○○
      於84年12月4日匯款1.627.200元；85年1月12日匯款300萬
      元，自應分別計算其補償金。
    3.從而，系爭借款尚未清償之本金金額為 2,864,130元；補
      償金金額為411,480元，總計金額為3,275,610元（詳如附
      表所示）。乙○○主張尚未清償之本金金額為 3,250,187
      元；補償金金額為476,659元，總計金額為3,726,846元，
      尚有未洽。
  (五)關於甲○○主張抵銷部分：
    1.按民法第 334條所稱之抵銷，係以二人互負債務，而其給
      付種類相同並均屆清償期者為要件，故得供債務人抵銷之
      債權，須為對於自己債權人之債權，而不得以對於他人之
      債權，對於債權人為抵銷（最高法院49年台上字第125 號
      判例參照）。
    2.甲○○雖辯稱：伊自82年間起，為團結東路房地陸續支出
      訂金、部分房屋價款、裝潢費、機票、房屋交易稅、契稅
      、行政事業費、安裝電話費、民政局電費、電表保證金、
      職員薪資、製圖費及美麗華公司申請費等合計人民幣 429
      萬9183元，並非全無出資等語，乙○○並承認其中支付房
      屋價款人民幣300萬元及准許其報帳之人民幣 43萬5682元
      ，甲○○抗辯就其支出主張與本件借款抵銷云云，惟查甲
      ○○所提出上述各項費用明細記載之支出，屬兩造合夥投
      資大陸事業費用之一部分。該項費用並涉及林元公司及兩
      造合夥財產之清算問題，有兩造簽訂上開投資契約書可稽
      ，屬合夥之費用，在合夥清算完畢前，甲○○主張以其為
      合夥所墊支之費用與本件借款抵銷，揆諸上開說明，自非
      法之所許。
六、綜上所述，乙○○基於借貸之法律關係，請求甲○○返還借
    款本金286萬4130元與自上開各借款日起至86年8月21日止之
    補償金41萬1480元，合計327萬5610元，及其中286萬4130元
    自起訴狀繕本送達翌日即86年8月28日起至清償日止，按年
    息百分之五計算之利息，為有理由，應予准許。原審判命甲
    ○○應給付乙○○124萬8613元，及其中107萬1034元部分自
    86年8月28日起至清償日止，按年息百分之五計算之利息，
    而駁回乙○○其餘之請求；其中關於原審判命甲○○給付部
    分，及就該部分所為准、免假執行之宣告，並無違誤，甲○
    ○上訴意旨指摘原判決此部分不當，求予廢棄改判，為無理
    由，應駁回其上訴。至於乙○○請求甲○○於扣除上開原審
    已判命給付部分外，應再給付202萬6997元（3,275,610－1,
    248,613＝2,026,997元），及其中161萬5517元（本金2,026
    ,997 －補償金411,480＝1,615,517元）部分，自86年8月28
    日起至清償日止，按週年利率百分之5計算之利息部分，為
    有理由，應予准許。逾此部分之請求，為無理由，不應准許
    ，其假執行之聲請，亦失所附麗，應併予駁回。乙○○就上
    開應予准許部分，上訴意旨指摘原判決此部分不當，求予廢
    棄改判，為有理由，自應由本院將此部分予以廢棄，改判如
    主文第二項所示，並依兩造聲請為准、免假執行之宣告。至
    於上開不應准許部分，原審為乙○○敗訴之判決，並駁回乙
    ○○此部分假執行之聲請，並無違誤，乙○○上訴意旨指摘
    原判決此部分不當，求為廢棄，為無理由，應予駁回。
七、本件事證已臻明確，兩造其餘之陳述及攻擊防禦方法，經審
    酌核與判決結果不生影響，不再一一論述，併予敘明。
據上論結，本件乙○○之上訴為一部有理由，一部無理由；甲○
○之上訴為無理由，依民事訴訟法第第 450條、第449條第1項、
第78條、第463條、第390條第2項、392條，判決如主文。
中　　華　　民　　國　　94　　年　　12　　月　　27　　日
                  民事第九庭  審判長法　官  吳景源
　　　　　　　　      　　　    　　法　官  鄭威莉
　　　　　　　　      　　　　    　法　官  連正義
正本係照原本作成。
如不服本判決，應於收受送達後20日內向本院提出上訴書狀，其
未表明上訴理由者，應於提出上訴後20日內向本院補提理由書狀
（均須按他造當事人之人數附繕本）上訴時應提出委任律師或具
有律師資格之人之委任狀；委任有律師資格者，另應附具律師資
格證書及釋明委任人與受任人有民事訴訟法第 466條之一第一項
但書或第二項（詳附註）所定關係之釋明文書影本。
中　　華　　民　　國　　94　　年　　12　　月　　29　　日
　　　　　　　　　　　　　　　　　　書記官  張永中
附註：
民事訴訟法第四百六十六條之一（第一項、第二項）：
對於第二審判決上訴，上訴人應委任律師為訴訟代理人。但上訴
人或其他法定代理人具有律師資格者，不在此限。
上訴人之配偶、三親等內之血親、二親等內之姻親，或上訴人為
法人、中央或地方機關時，其所屬專任人員具有律師資格並經法
院認為適當者，亦得為第三審訴訟代理人。
